最高法院刑事判決　　　　　　　　　　　　　　　九十一年度台上字第四四九八號
　　上　訴　人　甲○○
右上訴人因偽造有價證券等罪案件，不服台灣高等法院高雄分院中華民國八十九年四
月八日第二審判決（八十八年度上訴字第七五七號，起訴案號：台灣高雄地方法院檢
察署八十七年度偵緝字第三二０號），提起上訴，本院判決如左：
    主  文
原判決關於行使偽造公文書部分撤銷，發回台灣高等法院高雄分院。
其他上訴駁回。
    理  由
一發回部分（行使偽造公文書部分）：
本件原判決認定：上訴人即被告甲○○（即陳甲○○）係高雄縣鳳山市○○街一三九
號「良竹百貨童裝行」之負責人，為從事業務之人，其因生意失敗，經濟困窘，竟基
於偽造其友人楊美英、林千稜、辛彩印之相關資料，向慶豐商業銀行（下稱慶豐銀行
）、美國銀行、中國信託商業銀行（下稱中信銀行）、寶島商業銀行（下稱寶島銀行
）、英商標準渣打銀行（下稱渣打銀行）申請信用卡使用詐欺消費之故意，明知楊美
英及辛彩印並未在其所經營之良竹百貨童裝行工作，竟於民國八十五年九月至十二月
間在上開良竹百貨童裝行，以良竹百貨童裝行名義填寫不實之楊美英「員工職務證明
書」一份，薪資袋二份、薪資表一份及不實之辛彩印薪資明細表三份，將該不實之事
項登載於其業務上作成之文書，足生損害於楊美英及辛彩印。復與不詳姓名年約二十
餘歲之成年男子，共同基於偽造公文書之犯意聯絡，於八十五年十月間，在不詳地點
，偽刻「台閩地區勞工保險局」之公印章，偽造楊美英「勞工保險卡」之公文書一張
，並影印二張對外使用，足以生損害於勞工保險局對於勞保資料管理之正確性及楊美
英。甲○○再以上開偽造之楊美英財產資料，冒用楊美英名義向美國銀行及慶豐銀行
（公訴人誤載為寶島銀行及華信商業銀行）申請信用卡，並偽簽楊美英之署押於上開
二份信用卡申請書之申請人簽署欄內，並於同年十月及十一月持以向該二銀行申請信
用卡，使美國銀行及慶豐銀行陷於錯誤，而分別核發卡號為00000000000
00000號及卡號0000000000000000號信用卡二張。甲○○復以
上開偽造之辛彩印之財產資料，冒用辛彩印名義向中信銀行及慶豐銀行申請信用卡，
並偽簽辛彩印之署押於上開二份信用卡申請書之申請人簽署欄內，並於同年九月間持
以向該二銀行申請信用卡，使中信銀行及慶豐銀行陷於錯誤，而分別核發卡號為00
00000000000000號及卡號0000000000000000號信用
卡二張。陳甲○○再以林千稜之名義，向寶島銀行及渣打銀行申請信用卡，並偽簽林
千稜之署押於上開二份信用卡申請書之申請人簽署欄內，並於同年十月間持以向該二
銀行申請信用卡，使寶島銀行及渣打銀行陷於錯誤，而分別核發卡號為000000
0000000000號及卡號0000000000000000號信用卡二張。
甲○○於收受上開六張信用卡後，即在信用卡後方之簽名欄簽署「楊美英」、「辛彩
印」、「林千稜」之署押各二枚，並自八十五年九月間某日起至同年十二月間某日止
，持上開信用卡至高雄縣、高雄市等地之商店，使商店職員陷於錯誤，誤以為該信用
卡之持卡人即為楊美英、辛彩印及林千稜本人而允其消費，其中持美國銀行信用卡消
費十二筆，詐欺金額為新台幣（下同）十萬三千五百五十九元，持慶豐銀行信用卡消
費二筆，詐欺金額為五萬元，並在消費簽帳單上簽署「楊美英」之署押十四枚；持慶
豐銀行信用卡消費三筆，詐欺金額為五萬九千九百五十元，持中信銀行信用卡消費七
筆，詐欺金額為十五萬六千零七十八元，並在消費簽帳單上簽署「辛彩印」之署押十
枚；持寶島銀行信用卡消費八筆，詐欺金額為五萬三千九百四十四元，持渣打銀行信
用卡消費二筆，詐欺金額為五萬九千元，並在消費簽帳單上簽署「林千稜」之署押十
枚，合計詐得四十八萬二千五百七十三元之財物。嗣經上開銀行向楊美英等人追討，
楊美英等人發覺有異，乃向發卡銀行查詢，始獲悉上情等情，因而維持第一審依牽連
犯規定，從一重論處上訴人共同行使偽造公文書，足以生損害於公眾及他人罪刑部分
之判決，駁回檢察官及甲○○在第二審此部分之上訴，固非無見。
惟查：(一)除有特別規定外，已受請求之事項未予判決，或未受請求之事項予以判決者
，其判決當然為違背法令，為刑事訴訟法第三百七十九條第十二款所明定。本件檢察
官起訴係認上訴人除擅自向中信銀行、慶豐銀行、寶島銀行、渣打銀行請領辛彩印、
林千稜之信用卡外「……又利用機會偽造楊美英之申請表及其他資料，而向寶島銀行
、華信商業銀行（以下稱華信銀行）申請楊美英之信用卡，共刷卡二十萬三千五百五
十九元……」，原判決就此部分則認定「……甲○○再以上開偽造之楊美英財產資料
，冒用楊美英名義向美國銀行及慶豐銀行（公訴人誤載為寶島銀行及華信商業銀行）
申請信用卡，並偽簽楊美英之署押於上開二份信用卡申請書之申請人簽署欄內，並於
同年十月及十一月持以向該二銀行申請信用卡，使美國銀行及慶豐銀行陷於錯誤，而
分別核發……信用卡二張」（原判決第二頁），與起訴範圍並不一致，而依告訴人詹
美蘭於警訊所提出資料，確有申請人楊美英簽名之寶島銀行及華信銀行信用卡申請表
影本（詳警訊卷第廿三至廿五頁），該部分是否為上訴人所偽造？有無行使？事涉檢
察官是否誤載犯罪事實抑原審就已受請求之事項未予判決，原判決未詳予調查說明，
即遽為上開認定，自嫌率斷。(二)有罪之判決書，對被告有利之證據不採納者，應說明
其理由，為刑事訴訟法第三百十條第二款所明定。故有罪判決書對於被告有利之證據
，如不加採納，必須說明其不予採納之理由，否則亦難謂無判決不備理由之違誤。上
訴人於原審除否認有使用辛彩印、林千稜之信用卡消費簽帳外，並請求將告訴人楊美
英、辛彩印、林千稜之簽名筆跡及辛彩印、林千稜之簽帳單筆跡連同上訴人代申請告
訴人信用卡申請書之簽名、告訴人詹美蘭簽寫辛彩印、林千稜之筆跡一併函請鑑定（
原審卷第七十頁背面），原判決就此有利上訴人部分之證據，未予說明何以不足採信
或無鑑定之必要，即為上訴人不利之判決，此部分自有判決理由不備之違法。(三)有罪
之判決書，其所記載之事實及理由，前後必須互相一致，且須與卷內之證據資料相適
合，否則即屬理由矛盾，其判決當然違背法令。原判決認定上訴人「……自八十五年
九月間某日起至同年十二月間某日止，持上開信用卡至高雄縣、高雄市等地之商店，
使商店職員陷於錯誤，誤以為該信用卡之持卡人即為楊美英、辛彩印及林千稜本人而
允其消費，其中持美國銀行信用卡消費十二筆，詐欺金額為新台幣（下同）十萬三千
五百五十九元，持慶豐銀行信用卡消費二筆，詐欺金額為五萬元，並在消費簽帳單上
簽署『楊美英』之署押十四枚；持慶豐銀行信用卡消費三筆，詐欺金額為五萬九千九
百五十元，持中信銀行信用卡消費七筆，詐欺金額為十五萬六千零七十八元，並在消
費簽帳單上簽署『辛彩印』之署押十枚；持寶島銀行信用卡消費八筆，詐欺金額為五
萬三千九百四十四元……」（第三頁），然依卷內楊美英、辛彩印、林千稜簽帳單影
本、明細等（第一審卷第六七頁至第七八頁、第二二三頁、第二二七頁、第五七頁至
第六十頁）顯示，告訴人楊美英名義美國銀行信用卡部分，消費時間為八十五年十二
月一日至八十六年二月十二日；辛彩印名義中信銀行信用卡部分，似僅消費六筆，其
餘均為年費、快遞費、手續費等；林千稜名義寶島銀行信用卡消費金額中，第一筆為
會費，而非消費金額，此部分原判決之認定與卷內證據資料並不一致，且非消費部分
似與詐欺金額無關，而該消費筆數與上訴人偽造署押之數量息息相關，原判決上開認
定，自有判決理由矛盾之違法。(四)原判決雖論處上訴人「共同行使偽造公文書」罪，
然事實欄則記載「……復與不詳姓名年約二十餘歲之成年男子，共同基於偽造公文書
之犯意聯絡……」，理由欄則論述「……被告就偽造公文書之行為，與該姓名不詳之
成年男子間，有犯意聯絡及行為分擔，為共同正犯……」，或認定共同行使，或認定
僅就偽造部分為共犯，主文及事實、理由之記載均有矛盾。(五)上訴人各次偽造、行使
信用卡申請書等之內容、時間，原判決均未予詳實認定，致各次犯罪事實未臻明確，
併有可議。以上或為上訴意旨所指摘，或為本院得依職權調查之事項，應認原判決上
開部分有撤銷發回更審之原因。
二駁回部分（偽造有價證券、牽連行使偽造私文書、詐欺部分）：
按刑事訴訟法第三百七十七條規定，上訴於第三審法院，非以判決違背法令為理由，
不得為之。是提起第三審上訴，應以原判決違背法令為理由，係屬法定要件。如果上
訴理由狀並未依據卷內訴訟資料，具體指摘原判決不適用何種法則或如何適用不當，
或所指摘原判決違法情事，顯與法律規定得為第三審上訴理由之違法情形，不相適合
時，均應認其上訴為違背法律上之程式，予以駁回。本件上訴人甲○○上訴意旨略稱
：(一)上訴人所邀集之互助會開標及抽籤時告訴人等均在場，上訴人豈能冒標？且上訴
人向會員詹美蘭、辛彩印、呂春梅、葉寶連、李玉純、黃明勇、劉美英等借標後，大
部分用該會員名義簽發本票交付活會會員而均由上訴人支付會款。(二)上訴人於八十六
年間經商失敗債台高築、週轉不靈，致唯一之房屋被債權人銀行拍賣抵償，配偶陳丁
福因操心積勞成疾不治亡故，遺下幼兒三人均賴身體殘障之上訴人扶養，生活陷入困
境，經高雄市政府列為低收入戶受領微薄補助及親朋之支助，勉強維持生計，原判決
未斟酌上訴人上開犯罪情節、動機依刑法第五十七條、第五十九條減輕其刑，顯非適
法。
惟查，證據之取捨與其證明力之判斷，以及事實有無之認定，屬事實審法院之職權，
苟其取捨證據與判斷證據證明力並不違背經驗法則及論理法則，即不容任意指為違背
法令，而執為第三審適法之上訴理由。本件原判決認定上訴人有原判決事實欄二所載
，冒用活會會員楊美英、詹美蘭名義，及佯稱辛彩印亦有參加該會，遂偽造、行使三
人名義之投標單，向活會會員詐取會款，復意圖供行使之用，偽造楊美英、詹美蘭、
辛彩印名義之本票交付其他會員以供擔保之犯行，係以告訴人楊美英、詹美蘭、辛彩
印之指述，上訴人亦供承「告訴人詹美蘭部分……後來詹美蘭不願開本票，我就自己
以她名義簽發本票，詹美蘭當時並不知道此事……」等語，另有互助會單一份、上有
詹美蘭署押及印文之偽造之本票一張、上有楊美英、辛彩印署押及印文之偽造本票各
二張等附卷可佐等證據，予以綜合判斷，認被告成立刑法第二百十六條、第二百十條
之行使偽造私文書罪、第三百三十九條第一項之詐欺取財罪、第二百零一條第一項之
意圖供行使之用，而偽造有價證券罪之連續犯，並從一重之連續偽造有價證券罪處斷
，於法定刑內量處其刑，已詳敘其所憑之證據及認定之理由，並指駁說明被告否認犯
罪，所辯為卸責之詞，所為論斷，均有卷存證據資料可資覆按，從形式上觀察，原判
決關於偽造有價證券及行使偽造私文書部分並無違背法令情形。上訴意旨對於原判決
上項認定，究有何不適用法則或適用不當情事，並未依據卷內訴訟資料具體指摘，徒
憑己見，任意再為事實之爭執，且量刑之輕重及是否適用刑法第五十九條予以減輕，
係屬事實審法院得依職權自由裁量之事項，苟已斟酌刑法第五十七條各款所列情狀而
未逾法定刑度，不得遽指為違法。此部分原判決既已敘明「審酌被告甲○○身為會首
，連續多次冒標會款，其冒標金額不少，受害之會員亦多，嚴重危害經濟秩序，其惡
性非輕，惟念及其並無前科及尚有三名幼兒須其撫養等一切情狀」，而於法定刑內量
處有期徒刑三年三月，此量刑職權之合法行使，不得任意指摘，據為上訴第三審之理
由。上訴意旨既未具體指摘原判決科刑有何違背法令情形，自非適法之第三審上訴理
由。衡諸前開說明，此部分（偽造有價證券及行使偽造私文書）上訴為違背法律上之
程式，應予駁回。至於上訴人詐欺部分，按刑事訴訟法第三百七十六條所列各罪之案
件，經第二審判決者，不得上訴於第三審法院，法有明文。本件上訴人被訴詐欺罪部
分，核屬刑事訴訟法第三百七十六條第四款之案件，依首開說明，既經第二審判決，
自不得上訴於第三審法院。縱此部分與偽造有價證券、行使偽造私文書部分有方法結
果之牽連關係，為裁判上一罪，但偽造有價證券及行使偽造私文書部分之上訴為不合
法，本院應從程序上予以駁回，無從為實體上判決，已如前述，對於輕罪之詐欺部分
，亦無從適用審判不可分原則，為實體上審判，上訴人竟復提起上訴，顯為法所不許
，應併予駁回。
據上論結，應依刑事訴訟法第三百九十五條前段、第三百九十七條、第四百零一條，
判決如主文。
中      華      民      國    九十一    年      八      月     十四     日
                              最高法院刑事第七庭
                                  審判長法官  張  信  雄
                                        法官  賴  忠  星
                                        法官  張  清  埤
                                        法官  呂  永  福
                                        法官  林  永  茂
      右正本證明與原本無異
                                              書  記  官
中      華      民      國    九十一    年      八      月    二十六    日
